【裁判字號】    99,聲,262
【裁判日期】    991215
【裁判案由】    選派清算人
【裁判全文】
臺灣臺中地方法院民事裁定               99年度聲字第262號
聲請人  黃琮銘即黃錫文
相對人  楊福壽
        楊國勝
上列當事人間請求選派清算人事件，本院裁定如下：
    主      文
聲請駁回。
程序費用新台幣壹仟元由聲請人負擔。
    理      由
一、本件聲請意旨略以：大上加油站股份有限公司（下稱大上公
    司）以及甲上加油站股份有限公司（下稱甲上公司）已辦理
    解散登記，依法應辦理法定清算程序，按股東出資比例分派
    累積盈餘及公司賸餘財產予聲請人黃琮銘。相對人楊福壽、
    楊國勝分別擔任大上公司以及甲上公司之董事長、總經理職
    務期間涉嫌背信、侵占，並與案外人楊鑾仔、楊月霞、陳賢
    登、王麗雪共同偽造公司解散之79年12月5日臨時股東會議
    紀錄，侵吞聲請人對大上、甲上公司股東累積盈餘及公司賸
    餘財產之權益，經臺灣高等法院以97年度重上更(七)字第165
    號刑事判決相對人楊福壽、楊國勝背信、偽造文書確定在案
    ，嗣聲請人於99年2月2日以存證信函通知楊鑾仔、楊月霞、
    陳賢登、王麗雪及相對人楊福壽、楊國勝等股東應即時辦理
    公司資產法定清算程序，惟渠等均置之不理，並拒絕辦理公
    司資產清算程序，因而無法產生法定清算人，且倘由聲請人
    擔任清算人，辦理清算程序，恐無法取得公司相關會計帳簿
    等資料，影響聲請人對大上及甲上兩家公司之股東權益，爰
    依公司法第322條第2項之規定，請求：(一)裁定准予大上、甲
    上兩家公司財產辦理清算。(二)選派清算人（指定會計師）等
    語。
二、經查：
  (一)按解散之公司，除因合併、破產而解散者外，應行清算，公
    司法第24條訂有明文。又公司法第322條規定：「（股份有
    限）公司之清算，以董事為清算人，但本法或章程另有規定
    或股東會另選清算人時，不在此限。不能依前項之規定定清
    算人時，法院得因利害關係人之聲請，選派清算人。」公司
    之清算，係指以了結已解散公司之一切法律關係，並分配其
    財產為目的之程序而言。惟公司係法人，欠缺自然人死亡時
    之繼承制度，其結果，除合併及破產外，公司因解散當然進
    入普通清算程序，此時，公司之清算乃以全體董事為當然清
    算人（法定清算人），並無待利害關係人之聲請，僅股份有
    限公司於無法依公司法第322條第1項規定，定其清算人時，
    利害關係人始得向法院聲請選派清算人，而公司法第322條
    第2項所謂「不能依前項規定定清算人」，係指當董事因故
    （如因經濟犯罪而逃匿無蹤）不能擔任清算人而言，於此情
    形下，章程如未訂定清算人，股東會亦不能選任清算人時，
    法院始得因利害關係人之聲請而選派清算人，又董事既為當
    然之法定清算人，如董事於客觀上並無不能擔任清算人之事
    故存在，則不論董事之主觀意願為何，均非本條項所稱之「
    不能依前項規定定清算人。故利害關係人聲請法院選派清算
    人者，利害關係人須提出證據證明1.股份有限公司之董事有
    不能就任，2.章程未預先訂定清算人，3.股東會有不能選任
    清算人等事實。
  (二)本件大上、甲上二家公司，經台灣省政府建設登記廳辦理解
    散登記在案（該二公司卷內臺灣省政府建設廳79年12月7日
    79建三庚字第403066號函、第403063號函），此業經調取該
    二公司之公司案卷查明屬實。該二公司之解散登記，係提出
    79年12月5日公司臨時會議決議錄為申請，會議紀錄記明：
    「本公司因業務關係，擬予解散，並選任楊福壽為清算人，
    辦理清算事項，提請公決案。決議：照案通過」，故該二公
    司解散時，並非未選任清算，依前開說明，自無公司法第32
    2條第2項所訂「不能定清算人」之情形；至於聲請人主張該
    二公司79年12月5日公司臨時會決議係屬偽造，解散公司登
    記申請書上聲請人之印章、署押亦係遭偽造，公司根本未曾
    決議解散等語，則公司既未經決議解散，更無從由法院選任
    清算人進行清算程序。本件於法未合，應予駁回。
三、依非訟事件法第21條第2項、第24條第1項、民事訴訟法第78
    條，裁定如主文。
中    華    民    國    99    年    12    月    15    日
                  民事第二庭    法  官  王銘
正本係照原本作成。
如不服本裁定應於送達後10日內向本院提出抗告狀，並繳納抗告
費新臺幣1,000元。
中    華    民    國    99    年    12    月    15    日
                                書記官  廖春玉

司法院資訊處製作；財團法人民間司法改革基金會備份。
